【裁判字號】    98,訴,644
【裁判日期】    980527
【裁判案由】    強盜
【裁判全文】
臺灣彰化地方法院刑事判決               98年度訴字第644號
公  訴  人  臺灣彰化地方法院檢察署檢察官
被      告  甲○○
指定辯護人  陳青來律師
上列被告因強盜案件，經檢察官提起公訴（98年度偵字第2178號
），本院判決如下：
    主  文
甲○○意圖為自己不法之所有，攜帶兇器，以脅迫至使不能抗拒
，而取他人之物，處有期徒刑壹年拾月。扣案之水果刀壹把沒收
。
    事  實
一、甲○○因失業，缺錢花用，竟意圖為自己不法之所有，於民
    國98年2月27日14時50分許，持其所有、客觀上足以作為兇
    器使用之水果刀1把（金屬刀刃部分長9.5公分，寬約2公分
    ，末端呈尖銳狀，全長含木製刀柄約20公分），至彰化縣福
    興鄉○○路489號旁乙○○所經營之白灰王檳榔攤，見乙○
    ○獨自1人在檳榔攤，先向乙○○佯裝要購買檳榔，使乙○
    ○誤信為真而轉身回檳榔攤拿取檳榔，甲○○見時機成熟，
    隨即跟入店內，在與乙○○相隔約30公分之情況下，取出所
    帶之水果刀放在其大腿旁，將刀口對著乙○○，喝令乙○○
    交出金錢等語，以此脅迫之方式，致使乙○○心生畏懼而無
    法抗拒，依指示拿出櫃檯抽屜內裝硬幣之盒子，任由甲○○
    強行取走12個新台幣10元硬幣，何耀於得手後旋即騎機車逃
    逸。嗣因甲○○向警方自首，並交出犯案所用之水果刀1把
    ，始悉上情。
二、案經甲○○自首由彰化縣警察局鹿港分局報請臺灣彰化地方
    法院檢察署檢察官偵查起訴。
    理  由
一、按被告以外之人於審判外之陳述，雖不符刑事訴訟法第159
    條之1 至第159 條之4 之規定，而經當事人於審判程序同意
    作為證據，法院審酌該言詞陳述或書面陳述作成時之情況，
    認為適當者，亦得為證據。當事人、代理人或辯護人於法院
    調查證據時，知有第159 條第1 項不得為證據之情形，而未
    於言詞辯論終結前聲明異議者，視為有前項之同意，刑事訴
    訟法第159 條之5 定有明文。查本案全部卷證，公訴人、被
    告及辯護人均不爭執其證據能力，本院復衡以該等供述證據
    及非供述證據作成時之情況，應為適當，是可認後述所引用
    證據之證據能力均無疑義，合先敘明。
二、訊據被告甲○○固對前揭事實於警、偵訊及本院審理時均供
    承不諱，惟其辯稱：伊持刀對著被害人只是為了嚇他，讓被
    害人把錢拿出來，其行為應僅成立恐嚇取財，而不構成加重
    強盜罪云云；辯護意旨亦以：被害人尚能從容應對，且能保
    護其口袋內之紙鈔，仍有自由意思，顯然未至不能抗拒之程
    度，而僅構成恐嚇取財罪等語置辯。惟查：
（一）被告於上揭時、地持水果刀強盜被害人乙○○之犯罪事實
      ，業據證人即被害人乙○○於警詢及本院審理時指證綦詳
      ，另有扣押物品目錄表、贓物認領保管單各1 紙、現場查
      獲照片共8幀在卷、水果刀1把扣案可資佐證，應認被告此
      部分之自白與事實相符，洵堪採信。
（二）又被害人即證人乙○○於警詢時證稱：「（歹徒如何強盜
      ？）被告以右手在他褲子右邊之口袋抽出1 把刀，刀口對
      著我，並叫我拿錢給他，當時我很害怕，我心想如不拿錢
      給他，他可能會殺害我，所以我就在我檳榔攤櫃檯抽屜內
      將裝硬幣之鐵盒拿出來供歹徒自取。」（鹿警分偵字第09
      80004219號警卷98年2月27日調查筆錄），後其在本院審
      理中復具結後證稱：「（所以你是因為被告拿著一把刀，
      又叫你把錢拿出來，你因為害怕被他殺害，所以才將錢盒
      子拿出來放在桌上？）是的。」「（在被告拿刀出來的當
      下，你心理是否會害怕？）當然會。」「（你為何會害怕
      ？）我是看到刀就害怕。」「（所以你是因為害怕才將錢
      拿出來嗎？）是的，並且希望他拿了錢之後趕快離開。」
      等語明確（本院卷98年5月13日審判筆錄），審諸證人歷
      次所述詳細，並無矛盾，對其係與被告處在30公分內之近
      距離空間下，轉身突見被告取出尖刀對著伊，其因恐遭手
      持尖刀之被告殺害的心理狀態下，被迫不得不依被告指示
      ，交出財物任被告拿取，以求被告取得財物後能自行離開
      之被害心情，描述明確，足認被害人乙○○確因害怕遭被
      告持刀殺害而心生畏懼，已達不敢抗拒而不能反抗之程度
      ，才會順被告之意，拿出裝錢之盒子供被告拿取，足資佐
      證其心理上已完全受到手持尖刀之被告壓制，不得不聽從
      被告之指示交付財物，尚不得因被害人身上尚有紙鈔，未
      一併交付於被告為由，而否定乙○○主觀上受有心理壓制
      之事實。
（三）再查本件被害人乙○○於本件案發時係初次遭遇被人強盜
      財物之情境，且其並未曾學過任何防身術，此據其在本院
      審理時證述明確，參佐被告在本院審理時供稱其身高有
      176 公分，體重達116公斤之多，可謂身材壯碩，又依被
      害人所述當時之客觀環境、時空情狀，被害人係先受騙轉
      身回到檳榔攤而立於空間狹小之檳榔攤內拿取檳榔，突見
      手持水果刀之被告尾隨進入檳榔攤，被告與被害人間僅隔
      著一個桌角對峙，距離僅約30公分，而依現場照片所示，
      檳榔攤內空間狹小，顯然無處可逃，此時被害人獨自面對
      身強力壯且攜帶水果刀之男性被告持刀出言威嚇其交出錢
      財，其因此陷於孤立無援之狀態實彰彰明甚，足認當時被
      害人之內心應已感受到被告之強大壓制，故聽任被告指示
      ，拿出鐵盒任由被告取走金錢，則被告手段應已達使被害
      人乙○○喪失意思決定自由之不能抗拒程度至明，故被告
      所辯：僅該當於恐嚇取財罪云云，要屬避重就輕之卸責之
      詞，自難採信。
（四）按強盜罪與恐嚇取財罪之區別以行為人施用強暴、脅迫等
      非法方法，是否足以壓抑被害人之意思自由，達於不能抗
      拒之程度為判斷標準，倘行為人施用強暴、脅迫等非法方
      法，至使被害人不能抗拒，而取其財物或使其交付，即應
      成立強盜罪。再按強盜罪之態樣包含強暴與脅迫，所謂強
      暴，係直接或間接對於人之身體施以暴力，以壓制被害人
      之抗拒之狀態而言；脅迫則係指行為人以威嚇之方法使被
      害人心理上產生恐懼，以達到至使不能抗拒之程度（最高
      法院94年度臺上字第7041號判決可參）。又刑法強盜罪之
      所謂「至使不能抗拒」，係指行為人所施用之強暴、脅迫
      手段，就當時之具體事實，予以客觀之判斷，足使一般人
      身體上或精神上達於不能或顯難抗拒之程度而言，不以被
      害人之主觀意思為準，亦不以被害人完全喪失抗拒能力為
      要件；且所謂「至使不能抗拒」，祗須行為人所用之強制
      手段，足使被害人「發生恐怖而抑制其抗拒作用」為已足
      ，「並非以被害人完全喪失抗拒能力」為要件。其判斷上
      ，則係指行為人所為之強暴、脅迫等不法行為，就當時之
      具體事實，「予以客觀之判斷」，足使被害人身體上或精
      神上達於不能或顯難抗拒之程度而言，亦即：在「客觀上
      」足使被害人喪失意思自由，並達於不能抗拒之程度者而
      言（最高法院93年度台上字第6040號、94年台上字第4111
      號、93年度台上字第4549號、95年度台上字第2838號及95
      年度台上字第5006號諸判決意旨足資參照）。查本件被告
      持以作案之水果刀金屬刀刃部分長9.5公分、寬2公分，末
      端尖銳狀，全長（含木製刀炳）20公分等情，業經本院當
      庭勘驗屬實，衡諸常情，一般人如遭不相識之人手持上開
      水果刀立於與自身約30公分之近距離索取財物，均會心生
      畏懼，若被告進一步向前揮舞水果刀，當可輕易傷害被害
      人之生命及身體安全，客觀上顯已達足使一般人身體上或
      精神上不能或顯難抗拒之程度；參諸證人乙○○證稱其確
      因心裡害怕被殺害，始順著被告之意，交付財物一節，已
      如前述，益徵被害人乙○○之自由意思已遭完全壓抑，而
      不能抗拒，則揆諸前開說明，被告之行為應該當於刑法加
      重強盜罪之構成要件無訛，本件事證已臻明確，被告所為
      前揭加重強盜犯行，堪予認定。
三、查被告甲○○攜帶兇器，意圖為自己不法之所有，以脅迫方
    法，至使被害人乙○○不能抗拒，而取其財物得手，核其所
    為，係犯刑法第330條第1項之加重強盜罪。被告於行為後，
    在有偵查犯罪職權之機關或個人發覺其犯罪前，主動至彰化
    縣警察局鹿港分局福興分駐所自首而接受裁判，此有被告於
    98年2月27日之警詢筆錄1份附卷可參，應依刑法第62條前段
    之規定，減輕其刑。又被告素無前科，有卷附之臺灣高等法
    院被告前案紀錄表可憑，僅因失業一時失慮，致觸重典，本
    院念被告為本案犯罪行為雖極為不當，惟其案發後立刻前往
    警局自首，足認其已深表悔悟，良心未泯，並考其強盜所得
    財物甚少，被害人亦同意給被告一次機會，況刑罰除制裁之
    功能外，更寓有教育、感化之目的，是本件被告犯罪情節不
    免有情輕法重之情形，雖科處法定最低刑度仍有過重之虞，
    堪認其犯罪情狀有值憫恕之處，爰依刑法第59條之規定酌減
    其刑，而遞減之。爰審酌被告前無犯罪記錄，素行尚稱良好
    ，然其正值青年，卻不知循正途獲取報酬以謀生，反恃身強
    體壯，攜帶兇器強取被害人之財物，其所為顯值非議，至不
    可取，然念其犯後已坦認犯行，自首而接受裁判，犯後態度
    良好，暨考量其智識程度、犯罪之動機、目的、手段、所得
    財物價值等一切情狀，量處如主文所示之刑，以資懲儆。又
    扣案之水果刀1把，為被告所有，且係供其本案犯罪所用之
    物，已據被告陳明在卷，爰依刑法第38條第1項第2款之規定
    併予宣告沒收。
據上論斷，應依刑事訴訟法第299 條第1 項前段，刑法第330 條
第1 項、第62條前段、第59條、第38條第1 項第2 款，判決如主
文。
本案經檢察官蔡曉崙到庭執行職務。
中    華    民    國    98    年    5     月    27    日
                  刑事第九庭    審判長法  官  蕭文學
                                      法  官  黃齡玉
                                      法  官  葛永輝
以上正本證明與原本無異。
如不服本判決應於收受判決後10日內，向本院提出上訴書狀，並
應敘述具體理由; 其未敘述上訴理由者，應於上訴期間屆滿後20
日內向本院補提理由書（均須按他造當事人之人數附繕本）「切
勿逕送上級法院」。
告訴人或被害人對於判決如有不服具備理由請求檢察官上訴者，
其上訴期間之計算係以檢察官收受判決正本之日期為準。
中    華    民    國    98    年    5     月    27    日
                                      書記官  吳曉玟
附錄本案論罪科刑法條全文：
中華民國刑法第330條
（加重強盜罪）
犯強盜罪而有第321 條第1 項各款情形之一者，處7 年以上有期
徒刑。
前項之未遂犯罰之。


司法院資訊處製作；財團法人民間司法改革基金會備份。
